臺灣高等法院花蓮分院刑事判決　　　　 94年度上訴字第140號
上　訴　人　臺灣花蓮地方法院檢察署檢察官
被　　　告　乙○○
選任辯護人　張靜律師
上列上訴人因被告貪污案件，不服臺灣花蓮地方法院91年度訴字
第197號中華民國94年3月22日第一審判決（起訴案號：臺灣花蓮
地方法院檢察署 91年度偵字第935號），提起上訴，本院判決如
下：
    主  文
原判決撤銷。
乙○○共同連續對於依據法令從事公務之人員，關於違背職務之
行為，交付賄賂，處有期徒刑陸月，褫奪公權壹年。緩刑參年。
    事  實
一王志揚自民國（下同）85年 7月間起，擔任花蓮縣鳳林榮民醫
  院院長，綜理該院院務；邱振洋則自85年12月16日起，負責該
  院採購業務，均係依據法令從事於公務之人員。乙○○與甲○
  ○為夫妻關係，乙○○經營朝馬公司，甲○○則經營書香緣企
  業社（登記負責人為林如鈴）。王志揚自86年1月間起至同年8
  月間，指示邱振洋向朝馬公司採購印刷用品，向書香緣企業社
  採購文具用品，並藉機向乙○○、甲○○索取回扣。乙○○與
  甲○○為獲取印刷用品及文具用品採購之機會，竟基於交付賄
  賂之犯意聯絡，而同意交付回扣。邱振洋乃未經訪價即由甲○
  ○提供三家廠商估價單（印刷物品採購提供朝馬公司、真辰社
  、僑榮彩印社；文具用品採購提供書香緣企業社、麗崧書局、
  大欣文具行），再由邱振洋製作不實之訪、比價記錄簽報王志
  揚核准採購，以此方式連續向朝馬公司採購如附表所示之物，
  及向書香緣企業社採購新台幣（下同）20餘萬元之文具用品。
  而乙○○與其妻甲○○基於交付回扣行賄之概括犯意聯絡，或
  由乙○○，或由甲○○先後於附表所示交貨日期之後交付回扣
  ；而文具用品部分之回扣2萬元則係在86年2月間交付，或經由
  邱振洋轉交予王志揚，或直接交付予王志揚，總計向王志揚交
  付4萬3,530元之賄賂。
二案經臺灣花蓮地方法院告發由臺灣花蓮地方法院檢察署檢察官
  偵查起訴。
    理  由
一按被告以外之人於偵查中向檢察官所為之陳述，除顯有不可信
  之情況者，得為證據；又被告以外之人於檢察事務官、司法警
  察官或司法警察調查中所為之陳述，與審判中不符時，其先前
  之陳述具有較可信之特別情況，且為證明犯罪事實存否所必要
  者，得為證據，刑事訴訟法第159條之1第2項、第159條之 2分
  別定有明文。
二經查：上揭事實，已經被告乙○○之妻甲○○於另案（臺灣花
  蓮地方法院檢察署88年度偵字第3238號）88年6月1日法務部調
  查局東機組調查及檢察官偵查時明確自白在卷（見88年度他字
  第122號偵查影印卷第89-94頁、第52- 53頁），且有記載回扣
  金額（管銷費用）之帳冊影本（見同上卷第96-110頁）及甲○
  ○於應訊時簽認之「由朝馬公司查扣帳載可確知邱振洋獲取回
  扣數額暫列清表」附卷可稽（見同上卷第95頁），堪認甲○○
  於另案東機組詢問中及檢察官偵查中所為之上揭陳述確與事實
  相符。上揭甲○○於東機組中之陳述相對於甲○○於本院審理
  中否認上開行賄事實之陳述而言，顯然具有較可信之特別情況
  ，且為證明被告犯罪事實存否所必要；另甲○○於檢察官偵查
  中所為之陳述，亦無顯不可信之情況，依上揭一之說明，甲○
  ○上揭審判外之陳述得為本案不利於被告之證據。
三被告乙○○雖於本院審理中否認上開犯行，並辯稱：伊妻甲○
  ○於88年6月1日在東機組及檢察官偵查中所為之陳述，與事實
  不符，甲○○當時之陳述並非出於自由意志云云；辯護意旨亦
  辯稱：甲○○於88年6月1日在東機組應詢時之陳述並非出於其
  自由意志，其意思不自由之情形且延伸至檢察官訊問之階段，
  故上開甲○○於東機組及檢察官偵查中所為之陳述均無證據能
  力等語。惟查：上揭甲○○88年6月1日東機組詢問錄影帶經一
  審法院於93年 5月24日當庭勘驗結果，雖因錄音效果不佳，甲
  ○○陳述之內容多因聲音不夠清楚而不能確認其內容（一審筆
  錄將甲○○聲音不清楚的部分以………代替），但自可以辨識
  之各部分內容綜合以觀，甲○○當時陳述之語氣仍屬從容，甚
  至一再出現笑容（見原審卷(二)第 284、295、297頁），就連案
  由（貪污）之妥當性都提出質疑，且要求調查員予以更改，並
  對筆錄內容表示意見（見原審卷(二)第 296頁），已堪見其意志
  並未受到壓制。尤其當調查員問及：「是你付的（回扣）還是
  你老公（指被告乙○○）付的？都有？」、「你老公在家時間
  很少，所以幾乎是你付（回扣）的？」等關鍵問題時，甲○○
  均以點頭之方式予以確認，且更明確陳稱：「兩個（指伊與被
  告乙○○夫妻 2人）都有機會給（回扣）」，其為此部分陳述
  時還面帶笑容（見一審卷(二)第 295頁），再對照甲○○於本院
  審理時坦承上揭調查筆錄係伊看過以後才簽名，其中部分筆錄
  內容係應伊之要求而修改等情（見本院卷第 189頁），益見甲
  ○○上揭筆錄中所記載之內容確係出於其自由意志。而甲○○
  隨後經東機組移送檢察官複訊時，除明確表示上揭東機組筆錄
  記載屬實之外，且再陳稱：扣案帳冊上「管銷費用」欄內所記
  載之金額係交付給邱振洋之回扣等語（見他字 122號偵查影印
  卷第53頁），益見上揭東機組筆錄確係依據甲○○在自由意志
  下之陳述而記載。
四至於東機組調查員於詢問中曾經向甲○○告稱：「怎麼又是你
  先生？你不是實際負責人嗎？怎麼推給你先生，你們兩夫妻要
  一起進去，是不是？」、「如果你隱瞞的話，檢察官會以為你
  有串供的情形，明明你沒有事情的，你今天就可以回去的，就
  變成你被關起來了，那本來不會上報變成會上報，那怎麼辦，
  今天如果你說我們問一問，檢察官問一問，你把知道的全部都
  講出來，檢察官讓你回去，那這個事情才不會上報，如果你被
  收押，才會上報」、「所以你把整個事情說出來，我們不會為
  難你，相信檢察官也不會為難你，自然就會讓你回去了」（見
  原審卷(二)第288- 290頁）等語，衡情僅係在表明甲○○如果不
  坦承供述，有可能被檢察官認為有與其夫即被告乙○○間有串
  證之虞而增加被羈押之可能性。而類此涉及公務員貪瀆之案件
  ，如有供貨廠商涉嫌行賄而被聲請羈押，依一般經驗法則，確
  實有可能因為具有較強之新聞性而登上新聞版面，就此而言，
  調查員上揭陳述，應屬對涉嫌被告提供之利害分析，而非脅迫
  或利誘。又刑事訴訟法禁止對被告施予強暴、脅迫、利誘、詐
  欺等手段，其目的在於上揭手段容易造成被告之陳述因其意志
  不自由而受到扭曲，甚至因此而為反於真實之自白，有害於被
  告之基本人權，但此保護被告權利之規定，並非在禁止刑事偵
  查人員對詢問對象使用詢問技巧或施予適當之心理壓力，並藉
  以突破案情發現真實。本院認為上揭調查員之陳述雖足以造成
  甲○○一定程度之心理壓力，但其強度顯然尚不足以扭曲其自
  由意志。況甲○○於東機組詢問中應對之態度仍屬從容，甚至
  時而展現笑容，並無意志受到壓制之情狀，已如前述，更難以
  調查員於詢問中曾以上述若干言詞對甲○○施予心理上之壓力
  ，即認其有脅迫或利誘之情事。辯護意旨就此所為之辯解，亦
  不足採。
五又上述文具及印刷用品之採購，其金額在 5百萬元以下，應依
  當時有效之「機關營繕工程及購置定製變賣財物稽察條例」第
  6 條之規定，依議價或比價之方式為之，而所謂議價或比價，
  係以採購承辦人員經過實質之訪價程序，並依據訪價之結果，
  訂定底價後，進行實質之議價，或依數家廠商各自之估價進行
  實質之比價程序，藉以杜絕浪費及舞弊。但上述文具及印刷用
  品採購案，均係由甲○○提供其自行填寫之其他廠商估價單交
  由邱振洋作為形式上比價之依據，並未進行實質之比價，已經
  甲○○於上述88年6月1日東機組調查中明確陳述在卷（見他字
  第122號偵查影印卷第191頁），被告及甲○○係對王志揚、邱
  振洋 2人違背職務之行為交付賄賂，至為明顯。核被告所為，
  係犯貪污治罪條例第11條第 1項之對於公務員關於違背職務之
  行為交付賄賂罪。又貪污治罪條例雖於90年11月7日、92年2月
  6日2次修正，就被告所犯之罪名雖未修正，但原同條例第11條
  第3項，已移為同條例第11條第4項，依刑法第2條第1項規定應
  適用裁判時法律。被告與甲○○間有犯意聯絡及行為分擔，皆
  為共同正犯。被告所為多次行為，時間緊接，所犯罪名相同，
  依其情節，顯係出於概括之犯意為之，為連續犯，爰依刑法第
  56條之規定以一罪論。又被告上揭犯罪之情節輕微，而其交付
  之財物在5萬元以下，應依同條例第12條第2項之規定減輕其刑
  。原審失察，遽為無罪之諭知，尚有未洽，檢察官執此提起本
  件上訴為有理由，本院自應予以撤銷改判。爰審酌被告係因過
  去之同事之情誼而誤觸法網，及犯罪所生之損害尚非重大等等
  一切情狀，量處如主文所示之刑。又被告前未曾受有期徒刑以
  上刑之宣告，因一時失慮，偶罹刑典，事後已坦承犯行，深具
  悔意，經此刑之宣告後，應知警惕而無再犯之虞，本院因認暫
  不執行其刑為當，予以宣告緩刑，用啟自新。
據上論斷，應依刑事訴訟法第369條第1項前段、第364條、第299
條第1項前段，貪污治罪條例第11條第 1項、第12條第2項、第17
條，刑法第2條第1項前段、第11條前段、第28條、第56條、第37
條第2項、第74條第1款，判決如主文。
本案經檢察官李土城到庭執行職務。
中　　華　　民　　國　　94　　年　　12　　月　　14　　日
                  刑事庭審判長法  官  謝志揚
                              法  官  蔣有木
                              法  官  何方興
以上正本證明與原本無異。
如不服本判決，應於判決送達後10日內向本院提出上訴狀。其未
述理由者，並應於提出上訴狀後10日內向本院補提理由狀 (須
附繕本)。
                              書記官  劉妙娘
中　　華　　民　　國　　94　　年　　12　　月　　19　　日
附註: 本判決論罪科刑法條：
貪污治罪條例第11條第1項：
對於第 2條人員，關於違背職務之行為，行求、期約或交付賄賂
或其他不正利益者，處1年以上7年以下有期徒刑，得併科新臺幣
3 百萬元以下罰金。
貪污治罪條例第12條第2項：
犯前條第 1 項、第 2 項之罪，情節輕微，而其行求、期約或交
付之財物在新台幣5萬元以下者，亦同。
貪污治罪條例第17條：
犯本條例之罪，宣告有期徒刑以上之刑者，並宣告遞奪公權。
刑法第74條第1款：
受 2年以下有期徒刑、拘役或罰金之宣告，而有左列情形之一，
認為以暫不執行為適當者，得宣告2年以上5年以下之緩刑，其期
間自裁判確定之日起算：
一  未曾受有期徒刑以上刑之宣告者。
